【裁判字號】    88,上訴,4547
【裁判日期】    890203
【裁判案由】    偽造有價證券等
【裁判全文】
臺灣高等法院刑事判決                          八十八年度上訴字第四五四七號
    上  訴  人  臺灣桃園地方法院檢察署檢察官
    被      告  丁○○
    指定辯護人  本院甲○辯護人
    被      告  乙○○
右上訴人因被告偽造有價證券等案件，不服臺灣桃園地方法院八十八年度訴字第四五
○號，中華民國八十八年八月三十一日第一審判決（起訴案號：臺灣桃園地方法院檢
察署八十七年度偵字第一○六四一號）提起上訴，本院判決如左：
    主      文
上訴駁回。
    事實及理由
一、本案經本院審理結果，認第一審以上訴人即被告丁○○犯刑法第二百零一條第一
    項之偽造有價證券罪，判處有期徒刑一年六月，緩刑四年；被告乙○○所犯詐欺
    無罪，及說明被告丁○○詐欺不另為無罪諭知之理由，核無不合，其有罪部分之
    認事用法及量刑均無不當，應予維持，並引用第一審判決書記載之事實、證據及
    理由，如附件。
二、告訴人丙○○具狀請求檢察官就詐欺部分上訴，原審檢察官則就原判決提起上訴
    ，其上訴意旨略以：(一)被害人雖與被告丁○○為兄妹關係，然二人並未同住，而
    其所經營之水族館生意，外人無從得知其實際狀況，以二人之兄妹關係遽而推定
    知悉被告丁○○之收入狀況及支付能力之優劣，與事實不符。(二)被害人係在不知
    情之錯誤情況下，由被告丁○○標得蔡萬蒼、乙○○、丁○○、胡月香、姜瑞英
    之互助會，而被告二人先後標得會款後，於八十三年四月宣稱其經濟狀況困難，
    無法再支付會款，被害人向會腳蔡萬蒼收取會款遭拒後，始知為被告丁○○所冒
    標，因此事後方在互助會簿蔡萬蒼名下附註『康』字樣，與姜瑞英名字旁附記『
    丁○○』全名有所不同，被害人並未非任由被告連續標會。(三)被害人知悉遭被告
    欺瞞後相當不滿，遂向被告及家人表示強烈抗議，始由被告丁○○三兄弟（戊○○、丁○○、涂新喜）央求父母親同意將中壢市○○路○段三十號房屋，向台銀
    中壢分行抵押新台幣（下同）二百四十萬元，由三兄弟平均分擔，其中被告丁○○所分得之八十萬元，即先扣抵償還大姊涂桂英三十萬元，餘由弟涂新喜保管，
    並據以扣抵積欠被害人之會款，並非由被告支付各次得標會款，原審對此有所誤
    認。(四)八十三年八月十五日，被害人並不同意被告乙○○以「邱清志」名義標會
    ，被告二人及戊○○卻在旁為被告乙○○辯稱，邱清志的會款均由被告乙○○按
    時繳納，被害人沒有理由不同意等語，因此原審認係丁○○所標得，亦與事實有
    所出入等語，固非無見。
三、經查，(一)按民間互助會除有特別約定外，均僅係會首與各個會員間成立契約，故
    各個會員是否以其自己或第三人名義參加互助會，及每人參加幾會，會首於起會
    時應即已稔知。又會員於會首招會後均能依限交付會款，迨期中始行避約不交是
    否構成詐欺罪，應以其參加互助會之始，是否即有詐欺之意圖以為斷。(二)查被告
    丁○○、乙○○係夫妻，其與告訴人丙○○誼屬兄妹、姑嫂關係，乃係至親，又
    被告丁○○與丙○○在八十三年間之前原住居一處，業經證人戊○○證述無訛（
    見本院卷第五十二頁反面），而本件互助會係於八十二年二月十五日起會，此不
    惟為告訴人丙○○及被告丁○○所是承，且有互助會單存卷可佐。則告訴人丙○○召集系爭互助會時，對於與其共居一處之乃兄即被告丁○○之經濟狀況，及被
    告丁○○究竟以何人名義參加互助會暨共參加幾會等情，即不得諉為不知。第以
    被告丁○○供稱其係以自己及妻乙○○，友人蔡萬蒼、邱清志等四人名義參加系
    爭互助會共四會，惟否認「胡月香」「姜瑞英」二人之互助會係其所參加（見本
    院卷第四十五頁正、反面），又告訴人丙○○所爭執者厥為被告乙○○名義之互
    助會係黃女所參加，「邱清志」名義互助會亦為被告乙○○參加標得而已，其並
    不否認「邱清志」名義之該會係被告以第三人姓名參加之事實。另依告訴人丙○○所述，會員胡月香、姜瑞英原係其同事，之後因故退出該二會改由被告丁○○
    承接，由丁○○及戊○○二人標得會款均分，提出丁○○、戊○○分別簽發之本
    票影本各二紙為憑（見偵查卷第五十、五十一頁、本院卷第五十五頁），依此情
    形，則告訴人丙○○於互助會期中同意退會之胡、姜二人由被告丁○○承受，益
    徵其對被告丁○○於參加互助會伊時之經濟狀況及支付能力非無認識。況被告丁○○係自八十三年四月間宣稱其經濟困難，無法再支付會款，此為告訴人所不否
    認（見本院卷第十頁檢察官上訴書），此已距告訴人召集互助會初始一年有餘，
    被告經濟狀況或因客觀情勢而生變化，亦屬可能，自難憑此即遽以推斷其於參加
    互助會之初即存有詐欺意圖。(三)告訴人丙○○並不諱言被告有如原判決所認定之
    繼續繳納死會會款至八十三年十月之事實，所爭者僅止於該繳交之死會會款五十
    萬元，係由被告兄弟三人商由父母親同意以房屋抵押貸款所分得之款項支付，並
    非由被告給付各次得標會款而已。微論被告繳交死會會款來源如何，被告確有繳
    交死會會款至八十三年十月則屬實情無疑。另告訴人爭執之「邱清志」名義互助
    會，究竟是被告丁○○或被告乙○○標得，亦純屬民事給付會款之義務主體不同
    ，均無關乎刑事詐欺責任之認定。(四)告訴人丙○○指被告丁○○冒標蔡萬蒼互助
    會部分，顯與其提出卷附由被告丁○○八十二年八月十八日所簽發資為取得會款
    憑證之用，面額三十五萬八千零五十元之本票（見偵查卷第四十三頁）一紙不合
    ，依卷附互助會單已明白記載會員姓名「蔡萬蒼」，而該會實則由被告丁○○繳
    交會款予會首之告訴人丙○○，被告得標後甚且以自己名義簽發上開本票交付告
    訴人，則告訴人焉有不知被告係以他人名義參加互助會之理甚明，是告訴人此部
    分指訴，尚屬無稽。(五)綜上，檢察官以前揭情詞提起上訴，為無理由，應予駁回
    。
據上論斷，應依刑事訴訟法第三百七十三條、第三百六十八條，判決如主文。
本案經檢察官吳國南到庭執行職務。
中     華     民     國    八十九   年      二        月      三        日
                             臺灣高等法院刑事第二十三庭
                                 審判長法  官  劉  靜  嫻
                                       法  官  宋      祺
                                       法  官  吳      燦
右正本證明與原本無異。
詐欺部分不得上訴。
偽造有價證券部分如不服本判決應於收受送達後十日內向本院提出上訴書狀，其未敘
述上訴之理由者並得於提起上訴後十日內向本院補提理由書（均須按他造當事人之人
數附繕本）。
                                       書記官  徐  惠  莉
中     華     民     國    八十九   年      二        月       十       日


司法院資訊處製作；財團法人民間司法改革基金會備份。
